【裁判字號】    91,簡上,33
【裁判日期】    920716
【裁判案由】    給付票款
【裁判全文】
臺灣彰化地方法院民事判決  九十一年度簡上字第三三號
    上  訴  人  丙 ○ ○
    訴訟代理人  丁 ○ ○  律師
    複 代理 人  甲 ○ ○
    被 上訴 人  乙 ○ ○
    訴訟代理人  趙 惠 如  律師
右當事人間請求給付票款事件，上訴人對於中華民國九十年十二月二十七日本院彰化
簡易庭第一審判決（九十年度彰簡字第四七八號）提起上訴，本院判決如左：
    主      文
上訴駁回。
第二審訴訟費用由上訴人負擔。
    事      實
甲、上訴人方面：
一、聲明：
  (1)原判決廢棄。
  (2)被上訴人應給付上訴人新台幣（下同）二千二百萬元及自民國九十年五月十五日
    起至清償日止，按年息百分之六計算之利息。
  (3)第一、二審訴訟費用由被上訴人負擔。
二、陳述：除與原判決記載相同者予以引用外，補稱：
  (一)被上訴人對於系爭支票係其簽發之事實，已為自認，惟辯稱：「但這票在我簽發
    時並未有記載發票日，且未授權記載。這票只是保證票。」云云。原判決對於此
    項爭點，則認定：「但稽之原告提出之支票，其上發票日欄已然打印日期，被告
    復未能就其抗辯之事實，舉證以實其說，自難憑信屬實。」等語，先予說明。查
    被上訴人係自七十六年一月二十一日開始即陸續向上訴人借款，於八十五年一、
    二月間兩造為會算時，借款期間已有六年之久，當時被上訴人拿來系爭支票時，
    上訴人曾質疑為何票期開了那麼久，被上訴人則答以其並不是一定要五年後才還
    ，只要其有賺到錢時，或其家族有處理祖產時，一定會儘早歸還全部本息云云，
    當時被上訴人借款已借了六年多之久，故不疑有他。此外，上訴人當時並質疑為
    何票期開在十五日，而不是二十五日，被上訴人則答以兩造間係以天數來計算利
    息，票期開在那一天並不會有影響云云。被上訴人辯稱系爭支票之票期是空白的
    ，如果屬實，上訴人在被上訴人八十九年五月二十日以後停止支付利息時，何需
    又再苦苦地等了將近一年時間，直到九十年五月十五日票期屆至時才出面主張權
    利！
  (二)被上訴人九十一年七月八日答辯狀第二頁主張「清償二千六百萬元均匯入上訴人
    之父親張有益於台灣省合作金庫雙連支庫」，除其中第五筆即「八十五年二月一
    日返還一千萬元」為兩造所不爭執外，其餘部分上訴人均予否認。
  (三)被上訴人於原審曾宣稱：「原告是陸陸續續才交款」、「被告清償已近二千多萬
    元」，由此可見，被上訴人對於上訴人曾給付超過二千萬元以上金額之系爭借款
    之事實，以及對於「被上訴人本人」曾清償過部分系爭借款之事實，均不否認。
    被上訴人所爭執者，是借款人究為被上訴人，或是訴外人宇泰纖維工業股份有限
    公司（下稱宇泰公司），以及被上訴人是否仍積欠二千二百萬元之借款尚未清償
    予上訴人。
  (四)被上訴人確為系爭借款之借款人，因此才簽發交付系爭支票予上訴人，被上訴人
    於原審辯論期日後始提出之言詞辯論意旨狀第三、四頁中宣稱：「被告係代理宇
    泰公司向原告借貸，系爭借貸關係存在於原告與宇泰公司間」、「原告對於系爭
    借款係陸續交付，期間宇泰公司亦陸續清償本金及利息，更於八十五年間清償一
    千餘萬元之事實，並不否認」云云，均不實在。按上訴人從未借予宇泰公司任何
    款項，宇泰公司並非系爭借貸關係之當事人。
  (五)兩造於八十二年十二月間，即已會算確認過借款本金為三千二百萬元，嗣於八十
    五年一、二月間，又會算確認借款本金為二千二百萬元，該筆借款被上訴人迄未
    清償。被上訴人自從七十六年間即開始陸陸續續向上訴人借款，各筆借款時間如
    下：
    (1)七十六年一月二十一日借四百萬元；
    (2)七十七年四月二十五日借二百萬元；
    (3)七十七年三月二十一日借四百萬元；
    (4)七十七年六月二十四日借四百萬元；
    (5)七十八年六月十日借五百萬元；
    (6)八十一年六月十九日借三百五十萬元；
    (7)八十一年六月二十四日借三百五十萬元；
    (8)八十一年六月三十日借五百萬元；
    (9)八十一年七月二十一日借五百萬元；
    (10)八十一年七月三十一日借三百萬元。
    各該筆借款均直接匯入被上訴人在彰化第五信用合作社甲存六五○號帳戶，或是
    台灣中小企業銀行和美分行甲存第二三○－九號帳戶內，有台灣省合作金庫雙連
    支庫之入戶電匯申請書代收入傳票為憑，總計為三千九百萬元。至於傳票內之匯
    款人張有益，或張林素孌，分別為被上訴人之父、母，當時均係受上訴人之託代
    為處理匯款事宜。自從開始借款以來，絕大部分均係以其簽發之支票來支付各期
    利息（除八十八年九月二十五日起以後的最後八期利息，係以宇泰公司支票支付
    ）。上訴人可查得之被上訴人最早支付利息之票據，係自七十七年七月六日以後
    ，即有被上訴人支付利息之記錄，由該被上訴人支付利息之「代收票據憑摺」之
    記錄內容，可知被上訴人自八十二年十二月二十五日起至八十五年二月二十五日
    止，均係以「本金三千二百萬元」、「利息每一萬元本金每日四元」之約定利率
    來計算清償各期之利息。而被上訴人則在八十五年二月一日清償本金一千萬元及
    部分利息，合計共一千零十萬七千四百八十五元，使借款本金只剩二千二百萬元
    。
  (六)依上開利率計算，被上訴人從八十二年十二月二十五日起至八十五年二月二十五
    日止，本金三千二百萬元每個月應支付之利息為：大月三十一天，為三十九萬六
    千八百元；小月三十天，為三十八萬四千元；二月二十八日，為三十五萬八千四
    百元。被上訴人在八十五年二月一日清償一千零十萬七千四百八十五元，並與上
    訴人會算所剩本金為二千二百萬元後，除第一次利息因加入不足月之天數之緣故
    ，而支付二十四萬二千四百元外，其後自八十五年四月起至八十八年二月止，各
    期利息均依固定算法計付，即按本金二千二百萬元、利息每一萬元本金每日利息
    三元的約定利率計算，即被上訴人每月應支付之利息，大月三十一天為二十萬四
    千六百元；小月三十天為十九萬八千元；二月二十八天為十八萬四千八百元。嗣
    自八十八年三月起，由於被上訴人一直揚稱經濟不景氣，經營不易之故，而要求
    上訴人降低利息。故自該期起，至八十九年四月止之利息，除八十八年三、四月
    之利息外，各期利息均按本金二千二百萬元、利息每一萬元本金每日利息二．三
    一五元計付，即被上訴人每月應支付之利息，大月三十一天為十七萬二千六百四
    十九元（或十七萬二千六百四十八元），小月三十天為十六萬七千零七十九元；
    八十九年二月二十九天為十六萬一千五百十元。凡此事實，均有代收票據憑摺為
    憑。
  (七)被上訴人所提九十一年七月八日答辯狀第三頁謂：「自八十二年十二月二十五日
    起至八十五年二月二十五日止，尚欠上訴人借款一千三百萬元，故每日清償本金
    一萬元，補貼利息二千八百元」、「自八十五年三月起至八十八年二月止，尚欠
    上訴人借款約五百萬元，故每日清償本金三千二百元，補貼利息三千四百元」、
    「自八十八年三月起至八十九年四月止，尚欠上訴人借款約一百三十五萬元，故
    每日清償本金三千三百元，補貼利息二二六九．三元」云云，均係臨訟杜撰、拼
    湊數字之辯詞，上訴人全部予以否認。被上訴人清償各期利息之時，並未同時償
    還任何本金，其所提各期款項，均係用來清償利息之款項，其常常借用宇泰公司
    的「簽回單」並在該簽回單上註明各期各筆款項是支付利息之款項，從來不曾註
    記過有任何一筆款項是用來支付本金及利息。況依被上訴之主張，八十二年十二
    月二十五日起時之本金為一千三百萬元，利息部分每日補貼二千八百元，然至八
    十五年二月二十五日止，當時之本金約為五百萬元，可是利息仍然為每日補貼二
    千八百元，在本金一千三百萬元到五百萬元之間，其利息計算方式及結果竟然完
    全相同，簡直不可思議，由此可知顯然為矛盾不實。再者，兩造間並未約定被上
    訴人就其所為清償給付得先充本金後充利息，依民法第三百二十三條規定並參照
    最高法院十八年上字第一六六一號、十九年上字第九八九號判例要旨所示，被上
    訴人亦不得僅以其一方之意思予以變更抵充之順序。故被上訴人所稱其係每日同
    時清償本金及利息云云，不但為不實之言，亦於法不合。
  (八)如認上訴人前揭舉證仍有不足，上訴人則預備主張被上訴人亦因併存的債務承擔
    之故，而負有清償系爭票據債務之責任。按上訴人於原審係本於票據法律關係提
    起本件訴訟，對於系爭票據之原因法律關係之陳述，僅屬於事實上或法律上之主
    張而已，於此再補充陳述而提出預備主張系爭票據之原因法律關係為兩造間所為
    之併存的債務承擔，於程序上自無涉及訴訟標的之變更或追加。查被上訴人一直
    堅稱系爭借貸契約法律關係是存在於上訴人與宇泰公司之間，原審亦以上訴人無
    法舉證證明系爭借貸契約是存在於兩造之間，而為上訴人敗訴之判決。惟被上訴
    人於原審業已自認：「本件被告係宇泰纖維工業股份有限公司之法定代理人，被
    告係代理宇泰公司向原告借貸」等情，並自認系爭票據為其所開。然被上訴人自
    系爭借貸關係發生以來，均按月如期支付每個月的利息，直至八十九年四月份止
    ，此後即因避債而逃匿無蹤，而訴外人宇泰公司亦從來沒有清償任何半毛錢的本
    金或利息給上訴人。由此可見，被上訴人在八十五年間簽發系爭票據交付上訴人
    ，其意思即為願意承擔清償該二千二百萬元借款債務之表示，故才按月如期清償
    各期利息。準此以言，兩造間顯然已有效成立「併存的債務承擔」之事實，被上
    訴人自有依約清償系爭票款之義務。
三、證據：除援用原審所提證據外，補提支票及其退票理由單（上證一）、託收票據
    明細（上證二）、入戶電匯申請書代收入傳票（上證三）、代收票據存摺節本（
    上證四）、簽回單（上證五）影本，並聲請向合作金庫銀行雙連分行、台灣區中
    小企業銀行和美分行、彰化市第五信用合作社函調支票或交易明細資料。
乙、被上訴人方面：
一、聲明：
  (1)上訴駁回。
  (2)第二審訴訟費用由上訴人負擔。
二、陳述：除與原判決記載相同者予以引用外，補稱：
  (一)上訴人原係宇泰公司之業務經理，了解該公司之營運狀況，故宇泰公司需款周轉
    ，即陸續向上訴人借貸款項，上訴人為助公司順利營運，於借貸當時並未約定借
    款利息，又因款項係陸續交付，被上訴人遂交付以其名義簽發、面額二千二百萬
    元之系爭支票，但因借款多寡及清償情形需將來會算始得確定，故該支票並未填
    載發票日期。詎料，上訴人竟擅自偽填發票日而向付款銀行提示，實令被上訴人
    詫異。此由系爭支票之發票日，係以機器打字而成，被上訴人並無該繕打發票日
    之機器，所有票據發票日之簽立，均係以手寫方式為之，系爭支票之簽發顯與被
    上訴人發票習慣不符，該發票日乃上訴人自行偽填甚明。
  (二)由台灣中小企業銀行和美分行函查之五十一張支票，可知無論係被上訴人或宇泰
    公司所簽發之支票，其發票之習慣、發票日、受款人、金額之號碼均係以人工繕
    寫，僅金額之文字才以機器打印。而系爭支票之發票日係以機器打印而成，顯與
    被上訴人發票習慣不同，足證該支票之簽發根本未填發票日，乃上訴人偽填。系
    爭支票既未記載發票日，即係無效之票據，上訴人執以請求給付票款，與法自屬
    不合。
  (三)被上訴人係宇泰公司之法定代理人，代理宇泰公司向上訴人借貸，其借貸關係存
    在於上訴人與宇泰公司間，上訴人對於兩造間究有何借貸之意思表示合致，自應
    立證以實其說。上訴人之上訴理由稱：被上訴人曾於八十五年二月一日針對系爭
    借款清償一千零十萬七千四百八十五元云云，又稱：累計至八十五年二月間為止
    ，借款金額已達三千多萬元云云。一方面稱八十五年二月一日被上訴人給付一千
    零十萬七千四百八十五元，兩造已會算，確認被上訴人尚積欠上訴人借款本金二
    千二百萬元，又稱累計至八十五年二月間止，借款金額已達三千二百多萬元，其
    二者顯係矛盾，且被上訴人否認兩造曾為會算，如經會算，上訴人就交付多少款
    項予宇泰公司，豈會無法證明以實其說？而上訴人亦自承被上訴人於八十五年二
    月間曾給付一千餘萬元，則上訴人自應就被上訴人於給付一千餘萬元後，仍尚積
    欠二千二百萬元負舉證責任。另上訴人既自承借款部分係陸續交付，則每月計息
    之金額即應有所不同，即非上訴人所稱大月二十萬四千六百元、小月十九萬八千
    元。且上訴人與宇泰公司間之借款，更未約定「每一萬元本金每日利息三元」之
    方式計息，亦未於八十八年三月間改為以「每一萬元本金每日利息二．五三一五
    元」之方式計息。上訴人所稱之計息方式，乃其自行推算所得，並非被上訴人與
    宇泰公司間就借款利息之約定。本件上訴人執有系爭支票，既為被上訴人之直接
    後手，被上訴人自得以兩造間之原因關係對抗上訴人，上訴人就執有系爭支票之
    正當性，即與被上訴人間有二千二百萬元之借貸意思表示合致及金錢交付，自應
    舉證證明。上訴人所自行提出之五十一紙支票，即有宇泰公司為發票人之支票，
    顯見宇泰公司與上訴人確有金錢往來。
  (四)又「債務之承任（即承擔），乃第三人與債權人或債務人所為以移轉債務為標的
    之契約，依法須第三人與債權人訂立契約，承擔債務人之債務，或與債務人訂約
    而經債權人承認者始克生效。」「上訴人以訴外人某甲所簽發之支票二紙交與被
    上訴人，為其清償租金之方法，並非該訴外人與債權人或債務人間，有何訂立承
    擔債務之契約，上開支票既不能兌現，則其租金債務自難謂已消滅。」最高法院
    著有二十年上字第二○一七號、四十六年台上字第二○一八號判例。一般民間借
    款以客票方式向債權人調現，乃極其平常之事，自不得以執有該客票，即認借貸
    關係存在於債權人與發票人間，或驟認發票人與債權人間有何訂立承擔債務之契
    約。本件系爭支票未為兌現，上訴人對於宇泰公司如仍有借款債權，自應依法向
    宇泰公司請求，上訴人驟認被上訴人有承擔系爭二千二百萬元借款債務，於法自
    有未合。
  (五)本件上訴人與宇泰公司之借款，除借款係陸續交付為兩造所不爭執外，其雙方就
    系爭借款並未約定利息，而係由宇泰公司陸續清償借款，視公司營運狀況，加給
    部分金額予上訴人作為補貼其利息損失之用。茲將宇泰公司清償向上訴人借款之
    情形，分述如下：
  (1)七十六年六月十六日還三百萬元，七十八年一月九日還七百萬元，八十年一月四
    日還三百萬元，八十年四月三日還三百萬元，八十五年二月一日還一千萬元，合
    計清償二千六百萬元，均匯入上訴人之父張有益在台灣省合作金庫雙連支庫第0
    00000000000號帳戶內。
  (2)宇泰公司自八十二年十二月二十五日起至八十五年二月二十五日止，尚欠上訴人
    借款一千三百萬元，每日清償本金一萬元，補貼利息二千八百元，每月清償上訴
    人之金額：大月三十一天為三十九萬六千八百元；小月三十天為三十八萬六千八
    百元；二月二十八天為三十五萬八千四百元。
  (3)宇泰公司自八十五年三月起至八十八年二月止，尚欠上訴人借款約五百萬元，每
    日清償本金三千二百元，補貼利息三千四百元，每月清償上訴人之金額：大月三
    十一天為二十萬四千六百元；小月三十天為十九萬八千元；二月二十八天為十八
    萬四千八百元。
  (4)宇泰公司自八十八年三月起至八十九年四月止，尚欠上訴人借款約一百三十五萬
    元，每日清償本金三千三百元，補貼利息二千二百六十九．三元，每月清償上訴
    人之金額：大月三十一天為十七萬二千六百四十九元；小月三十天為十六萬七千
    零七十九元元；二月二十八天為十六萬一千五百十元。
  (5)故宇泰公司向上訴人所借款項，均已如數清償，該公司係陸續清償上訴人之借款
    ，而八十二年間宇泰公司所欠上訴人借款係二千三百萬元，不可能以三千二百萬
    元計息，八十五年二月後宇泰公司所欠上訴人之借款僅餘五百萬元，亦不可能以
    二千二百萬元計息。
  (六)按「支票為文義證券及無因證券，支票上權利係依支票文義而發生，與其基礎之
    原因關係各自獨立，支票上權利之行使，不以其原因關係存在為前提，尚難因執
    有支票，即得證明其所主張之原因關係存在。」最高法院九十年度台上字第八號
    判決著有明文。本件上訴人應先就與被上訴人就借貸之意思表示合致，並於八十
    五年二月會算後被上訴人尚積欠上訴人二千二百萬元之金錢交付負舉證責任，繼
    就兩造之借貸關係曾約定「每一萬元本金每日利息三元」，及於八十八年三月間
    改為以「每一萬元本金每日利息二．五三一五元」方式計息，負舉證責任，不得
    僅因執有系爭支票及另五十一張支票，即得證明兩造間確有二千二百萬元之借貸
    關係存在。查上訴人所提宇泰公司所出具之簽回單，既為上訴人提出並援引為證
    據，即明系爭借款係存在於上訴人與宇泰公司間，與被上訴人無涉。另民法第二
    百零三條規定，應付利息之債務，其利率未經約定，亦無法律可據者，週年利率
    為百分之五，本件被上訴人否認曾與上訴人就其與宇泰公司間之借貸利息為約定
    ，而民間借貸利息之約定為八分利、六分利，從未見每日利息以每萬元二．五三
    一五元計算，其計算公式從何而來？上訴人主張顯悖於經驗法則。上訴人與宇泰
    公司間之借款既未約定利息，當無法定抵充順序之適用。
  (七)上訴人於九十一年八月二十日所提上訴理由三暨聲請調查證據狀請求調查由張有
    益匯出之二筆款項，其中第一至十二筆已超過保存年限，第十三、十四、十七、
    二十筆查無交易資料，第十五、十六、十八、十九筆則分別匯予訴外人亞洲信託
    、黃明雄及陳施秀盆，其二十筆匯出款項均與被上訴人無涉。故上訴人辯稱至八
    十二年十一月間止，被上訴人尚積欠上訴人本金二千二百萬元，又至八十五年一
    、二月間，兩造曾會算確認過被上訴人仍積欠上訴人二千二百萬元，顯非事實。
    上訴人於九十一年六月十七日所提上訴理由暨調查證據狀所辯交予宇泰公司三千
    九百萬元，宇泰公司以前揭三筆款項陸續清償一千六百萬元，餘二千三百萬元，
    業自八十二年十二月二十五日起每日清償一萬元，更於八十五年二月清償一千萬
    元，故八十二年間宇泰公司所欠上訴人借款係二千三百萬元，因而不可能以三千
    二百萬元計息。而八十五年二月後，宇泰公司所欠上訴人之借款僅餘五百萬元，
    自亦不可能以二千二百萬元計息，上訴人所辯不實，自不足採。
三、證據：除援用原審所提證據外，並聲請訊問證人陳淑芬及向合作金庫銀行雙連分
    行調取交易資料。
    理      由
一、上訴人起訴主張：伊執有被上訴人所簽發，票號ＡＭ0000000，發票日期
    九十年五月十五日，付款人台灣中小企業銀行和美分行，金額二千二百萬元之支
    票一紙，經於九十年五月十八日提示不獲付款等情，本於票據法律關係，求為命
    被上訴人如數給付票款二千二百萬元並自九十年五月十五日起按年息百分之六加
    給利息之判決。
二、被上訴人則以：前揭支票，係因上訴人向訴外人宇泰公司借貸，伊為該公司之法
    定代理人，基於保證之目的而簽發交付上訴人，惟因上訴人向宇泰公司實際借款
    多寡及清償情形，需待將來會算始得確定，故支票並未填載發票日期，亦未授權
    記載，依法為無效之票據，上訴人即不得執以請求給付票款，至現支票上以機器
    打字之發票日期，則為上訴人所擅自偽填。再者，伊僅係代理宇泰公司向上訴人
    借款，借貸關係乃存在於宇泰公司與上訴人間，且在八十年間以前，宇泰公司已
    陸續清償上訴人借款金額一千六百萬元，八十二年十二月間，宇泰公司所欠借款
    金額僅為二千三百萬元，自八十二年十二月間起，以每月按每日清償本金一萬元
    並補貼部分利息之方式還款，又於八十五年二月一日償還一千萬元，至八十九年
    四月間止，三千九百萬元借款已全數償還完畢等語，資為抗辯。
三、上訴人主張其執有系爭被上訴人簽發之支票一紙，於九十年五月十八日提示不獲
    付款之事實，有其提出之支票及其退票理由單為證，並為被上訴人所自認，堪信
    為真實。兩造有爭執者，首在系爭支票在被上訴人簽發交付上訴人時，是否已填
    載發票日期？經查：
  (一)系爭票號ＡＭ0000000號支票，係被上訴人在八十三年十一月三十日所領
    用，有台灣中小企業銀行和美分行九十一年七月十日九一和美字第一一五八號函
    在卷可稽。上訴人主張該支票係被上訴人於八十五年一、二月間簽發交付，為被
    上訴人所不爭執，票號與該支票相鄰近之0000000號、0000000號
    、0000000號、0000000號、0000000號等支票，其發票日
    期依序為八十五年三、四、五、六、七月之二十五日，復有前開銀行和美分行九
    十一年五月二十六日函送本院之支票正背面影本附卷可參，八十四、五年間任職
    宇泰公司擔任會計之證人陳淑芬於本院準備程序時亦證稱：該支票之受款人「丙
    ○○」、阿拉伯數字之金額係其填載等語，上訴人主張之此部分事實，固堪信為
    真實。
  (二)另系爭支票在證人陳淑芬依被上訴人之指示，記載金額及受款人後，發票人印章
    、發票日期均為空白，即交給被上訴人，有關發票人印章、發票日期係由被上訴
    人自行處理之事實，為證人陳淑芬於本院準備程序具結證述在卷。而被上訴人為
    給付上訴人關於上訴人所指稱之二千二百萬元借款餘額之本金或利息，自八十五
    年三月起至八十八年八月止，簽發交付被上訴人發票日期為每月二十五日之支票
    四十二紙，暨自八十八年九月起至八十九年五月止，以宇泰公司名義簽發交付被
    上訴人票期為每月二十五日之支票九紙，其上之發票日期均為手寫，並無以機器
    打印發票日期者，亦無記載禁止背書轉讓之情形，有台灣中小企業銀行和美分行
    九十一年五月二十六日函送本院之支票正背面影本五十一張可按。查該五十一張
    支票資料，係因上訴人之聲請始由本院向銀行調取，未經被上訴人事先刻意挑選
    ，該等支票簽發之記載方式，自足資為被上訴人發票習慣之佐證。則由各該票期
    連續長達四年以上之支票五十一張，其發票日期皆係採用手寫方式，並無以機器
    打印者之情形觀之，被上訴人主張其簽發支票時，關於發票日期均係以手寫方式
    為之，自堪值採信。本件系爭支票之發票日期，卻係以機器打印而成，顯然與被
    上訴人之發票習慣不符，該日期是否為被上訴人所記載，殊為可疑。
  (三)上訴人主張：被上訴人自七十六年一月起至八十一年七月間止，陸續向其借款共
    計三千九百萬元，八十二年十二月間，經兩造會算結果，被上訴人尚欠三千二百
    萬元未還，嗣被上訴人在八十五年二月一日清償一千萬元，兩造再會算確認被上
    訴人尚欠之借款本金餘額為二千二百萬元，被上訴人因而簽發交付金額二千二百
    萬元之系爭支票等情，而依被上訴人抗辯之意旨，被上訴人實亦承認：「宇泰公
    司」向上訴人借款之時間均在八十二年十二月間以前，自八十二年十二月間以後
    ，僅有清償上訴人本息而已，並無新借之款項。再參酌被上訴人上開簽發供支付
    每月本金或利息之支票，及上訴人所提上證四之代收票據存摺影本，被上訴人自
    八十一年八月起，至八十九年五月止，均係固定於每個月的二十五日給付上訴人
    款項，即在簽發系爭支票之前、後共七年多之期間，關於該貸款本金或利息之支
    付，皆為每個月的二十五日，衡情被上訴人填寫系爭支票之發票日期時，亦應係
    以二十五日的可能性最高，惟何以系爭支票之發票日期並非二十五日，而為十五
    日？亦滋疑慮。
  (四)復且，前開借款之當事人間，對於借款之期限，原來並無約定，而在八十五年一
    、二月間被上訴人簽發系爭支票，依上訴人之主張係作為償還借款之用，則在當
    事人之間，顯有借款在票載發票日之前，不得請求返還之意思，否則，支票發票
    日期之記載，即失其意義。換言之，該支票之授受，除可作為上訴人請求被上訴
    人給付款項之依據外，同時亦限制上訴人得請求返還前開借款之期限。苟該支票
    之發票日期記載為九十年五月十五日，乃意謂著上訴人在超過五年之久之九十年
    五月十五日以前，不論被上訴人是否已停止付息，均不得請求清償借款，對於上
    訴人而言，顯然極為不利。上訴人出借款項，旨在謀利，而非救助，以上訴人所
    述雙方借貸餘額高達二千二百萬元之鉅，豈有可能同意收受票期長達五年之支票
    ？況實際簽發支票日期，與九十年五月十五日相距約為五年又三、四個月，而五
    月十五日對於該等借款而言，顯然不是特別相關的日期，何以票期選擇並非距簽
    發日期整數年或再加半年之日期？
  (五)系爭支票正面另經被上訴人以橡皮章記載「禁止背書轉讓」，與上開五十一張支
    票均無禁止背書轉讓之記載者，大異其趣，何以致之？查記名支票之發票人記載
    禁止背書轉讓者，該支票不得再依背書轉讓（票據法第一百四十四條、第三十條
    第二項參照），僅能依一般債權讓與之方式為之，縱執票人為背書，亦不生通常
    背書之效力，受讓人於受讓時，無論有無惡意或重大過失，亦不受善意之保護，
    發票人仍得以其與讓與人間所存抗辯事由，對抗受讓人，即對於發票人而言，禁
    止背書轉讓，具有保留其與受款人間之抗辯權之作用。被上訴人在系爭支票記載
    禁止轉讓，其目的無非在於保留其與上訴人間所存之人的抗辯事由，免於因支票
    轉讓後切斷人的抗辯，致遭受到損害。由此觀之，被上訴人對於上訴人關於系爭
    支票之授受，其票據原因關係存有得以抗辯事由存在之可能性甚高。
  (六)至上訴人陳稱：伊曾質疑為何票期開了那麼久，被上訴人則答以其並不是一定要
    五年後才還，只要其有賺到錢時，或其家族有處理祖產時，一定會儘早歸還全部
    本息，由於當時被上訴人借款已借了六年多之久，伊因而不疑有他，且伊當時並
    質疑為何票期開在十五日，而不是二十五日，被上訴人則答以兩造間係以天數來
    計算利息，票期開在那一天並不會有影響，被上訴人辯稱系爭支票之票期是空白
    的，如果屬實，伊在被上訴人八十九年五月二十日以後停止支付利息時，何需又
    再苦苦地等了將近一年時間，直到九十年五月十五日票期屆至時才出面主張權利
    云云，並無相關資料足資佐證，且不足以充分解釋上開疑點，自難遽以採憑。
  (七)綜右所述，系爭支票之發票日期以機器打印而成，顯然與被上訴人簽發支票時，
    發票日均係以手寫記載之習慣不符，票期之十五日與雙方多年來，係於每個月的
    二十五日支付利息（或含本金），亦顯得不相協調，而上訴人如收受票期長逾五
    年之支票，勢將限制其請求返還借款之期限逾五年之久，以雙方借貸款餘額達二
    千二百萬元，借款期限過長，被倒債之風險增高，明顯對於上訴人不利，且實際
    簽發支票日期，相距票期九十年五月十五日，並非整數年或再加半年之日期，均
    啟人疑竇。綜合兩造說詞，本院認為被上訴人辯稱其簽發系爭支票交付上訴人時
    ，該支票之發票日期為空白未填載，較合於事理，堪以採信。上訴人主張該票期
    為被上訴人交付前填載，尚無可取。至被上訴人是否有授權上訴人或他人補充填
    載發票日期，被上訴人既已否認有授權記載，上訴人亦未主張並證明獲有被上訴
    人補充記載票期，以完成發票行為之權，被上訴人辯稱並未授權記載票期，自亦
    堪信為實在。
四、按發票年、月、日為支票應記載之事項，如有欠缺者，其票據無效，此觀票據法
    第一百二十五條第一項第七款、第十一條第一項前段之規定即明。本件系爭支票
    在被上訴人簽發交付上訴人之時，並未記載發票日期，亦未授權由直接後手之上
    訴人或他人加以補充記載，已如前述，該支票依法自屬無效。上訴人為系爭支票
    之直接後手，不論該支票之日期是否係由其擅自補充記載完成，使該支票具備票
    據法規定之支票應記載事項，被上訴人均得以支票原係欠缺應記載事項為理由，
    對於上訴人主張票據無效。茲系爭支票既為無效之票據，上訴人本於票據法律關
    係，請求被上訴人給付票款二千二百萬元及其自發票日起按年息百分之六計算之
    利息，於法即有未合，自不應准許。至於兩造間其他關於前揭借款之借款人，究
    為被上訴人，或為訴外人宇泰公司，及該借款目前未償還之餘額為何，被上訴人
    有無承擔該項借款債務之爭執，不在本件訴訟標的（支票追索權）之範圍，且無
    關兩造勝敗，自無詳為審究之必要。原審以上訴人所提出之系爭支票已打印發票
    日期，被上訴人未能證明該支票發票日未填載，認定該支票為有效之票據，理由
    雖有未洽，惟其為上訴人敗訴之判決，其結果並無不合。上訴論旨，指摘原判決
    為不當，求予廢棄改判，為無理由，應予駁回。
據上論結，本件上訴為無理由，依民事訴訟法第四百三十六條之一第三項、第四百四
十九條第二項、第七十八條，判決如主文。
中      華      民      國    九十二    年      七      月     十六     日
                                  民事第二庭
                                      審判長法  官  何 志 通
                                            法  官  羅 秀 緞
                                            法  官  陳 瑞 水
右為正本係照原本作成。
如不服本判決，依民事訴訟法第四百三十六條之二第一項提起上訴，應於判決送達後
二十日之不變期間內向本院提出上訴狀，同時表明上訴理由；其於裁判宣示後送達前
提起上訴者，應於判決送達後十日內補具之。
中      華      民      國    九十二    年      七      月     十六     日
                                        法院書記官  陳 文 俊


司法院資訊處製作；財團法人民間司法改革基金會備份。
